【裁判字號】    89,訴,2522
【裁判日期】    900605
【裁判案由】    違反電業法
【裁判全文】
臺灣臺中地方法院刑事判決                        八十九年度訴字第二五二二號
    公  訴  人  臺灣臺中地方法院檢察署檢察官
    被      告  庚○○
    選任辯護人  李慶松
                劉君毅
    被      告  辛○○
右列被告因違反電業法等案件，經檢察官提起公訴（八十九年度偵字第三八一六號）
，本院判決如左：
    主      文
庚○○共同損壞公務員職務上委託第三人掌管之文書，處有期徒刑肆月，如易科罰金
，以參佰元折算壹日，緩刑貳年。
辛○○無罪。
    事      實
一、庚○○於台中縣大甲鎮○○路四一七號開設「國協冷凍食品行」，而擔任該行負
    責人，並與台灣電力股份有限公司（以下簡稱台電公司）訂約為該公司之用電戶
    ，向台電公司租用第00000000號電錶一個。嗣於民國（下同）八十八年
十一月二十四日下午約二時許，丁○○（其涉犯妨害職務上掌管之文書等犯行部
    分，應由檢察官另行依法偵辦）駕駛其向乙○○（其涉犯竊盜等罪嫌，已經檢察
    官另為不起訴處分）借用之車牌號碼Ｄ七–九九三九號自用小客車途經上址「國
    協冷凍食品行」，即進入該行向庚○○表示可為其改裝電錶，至少可節省電費達
    三分之一以上，並稱俟日後減省電費有效果後，再談報酬云云，庚○○聞後為圖
    減省用電費用以減低營業成本，竟意圖為自己不法之所有，並與丁○○共同基於
    犯意之聯絡，由其委請丁○○著手將台電公司職務上裝設在上開電錶上並委託庚○○保管之用以證明為台電公司所加封而具文書性質之號碼分別為Ｚ00000
    0000號及Ｚ000000000號（起訴書誤載為Ｄ00000000號）
    之封印鎖二只撬開致其損壞後，改裝電錶內計量器之齒輪（起訴書誤載為計量器
    「及」齒輪，因齒輪屬計量器之一部分），致電錶圓盤轉速變慢，以此方法改變
    計電器之構造，因而使其計度失效不準，擬達竊取電能使用之目的。嗣於同年月
    日下午二時三十分許，丁○○更換上開電錶內計量器之齒輪後，惟尚未蓋上電錶
    之玻璃外罩之際，即為適經上址「國協冷凍食品行」之台電公司大甲服務所配電
    服務員丙○○發現查獲，且詢以：汝非台電公司人員，何以拆組電錶？並隨即連
    繫台電公司中區營業處稽查股人員趕往現場及報警處理。丁○○聞後立即收拾工
    具駕車逃逸，致未能組裝完成前揭電錶而竊電得逞，並為警扣得上開已被改裝之
    電錶一組（含破壞之封印鎖二只）。
二、案經台中縣警察局大甲分局報請台灣台中地方法院檢察署檢察官偵查起訴。
      理      由
甲、被告庚○○部分：
一、右揭事實，業據被告庚○○坦白承認，核與證人即共犯丁○○於本院審理時所供
    述：案發當天係伊開車經過「國協冷凍食品行」，始與被告庚○○提及改裝電錶
    事宜，電錶係伊改裝的，伊拆組電錶時為台電人員發現，即趕快逃走等情節大致
    相符，並經證人即台電公司人員丙○○及己○○證述明確，而證人乙○○於本院
    審理時亦結證稱其係將車號Ｄ七–九九三九號自用小客車借與丁○○使用等情屬
    實，此外，復有現場照片四張、車籍作業系統–查詢認可資料一份及扣案之遭改
    裝之電錶一組（含破壞之封印鎖二只）可資佐證，足徵被告之自白確與事實相符
    ，本件事證明確，被告犯行堪以認定。
二、按台電公司在用戶電錶上裝置之封印鎖，其上刻有台電字樣，係用以證明為台電
    公司所加封，與刑法第二百二十條第一項所稱足以為表示其用意之證明者相當，
    自應以文書論，且已隨同出租之電錶由用戶保管，如加以毀壞，即應成立同法第
    一百三十八條之毀壞公務員委託第三人掌管之文書罪（最高法院六十六年一月二
    十四日六十六年第一次刑庭庭推總會議決議及該院八十三年度台上字第六七七九
    號判決參照）。查被告庚○○推由丁○○損壞前揭台電公司封印鎖二只之行為，
    核係犯刑法第一百三十八條之損壞公務員職務上委託第三人掌管之文書罪。公訴
    人雖漏引此部分之起訴法條，惟起訴書既已敘及被告有破壞台電公司第Ｚ000
    000000號及Ｚ000000000號之封印鎖之犯罪事實，是本院自得予
    以審究，附此敘明。復按電業法第一百零六條之規定，係在保護經營供給電能之
    事業，並非一般之用電戶，此觀該條各款、同法第二條及處理竊電規則之規定自
    明（最高法院著有八十四年度台非字第二一四號判例可資參照），復參酌上開條
    文之制定過程：其原為第一○八條：「有左列行為之一者，處五年以下有期徒刑
    、拘役或五百元以下罰金」，並附第一、二、三、四各款；行政院修正案修正為
    第一一二條：「有竊電行為者，處五年以下有期徒刑、拘役或五百元以下罰金」
    ，而將所附第一、二、三、四款刪除。立法院審查會以行政院修正案僅規定竊電
    行為的罰則，而未規定何者為竊電行為，將使法官量刑無從依據，爰在原條文主
    文：「有左列行為之一者」下加「為竊電」三字，並恢復第一、二、三、四各款
    ，將第三款原「或用其他方法致電度表及其他電器失效或不準確者」二十二字修
    正為「或以其他方法使其失效不準者」十三字，並增加第五、六款而觀，則行為
    人若有電業法第一百零六條各款之行為，惟尚未竊取電業所供之電能得手，因電
    力公司並無損失，即應視其犯罪形態，依刑法之竊盜罪章論處。因此，被告庚○○推由丁○○改裝電錶內計量器之齒輪，致電錶圓盤轉速變慢，而使其計度失效
    不準，著手竊取電能而未得手之行為，自應依刑法第三百二十三條、第三百二十
    條（起訴書誤引為同法第三百二十一條）第三項、第一項之規定論以竊盜未遂罪
    ，而非電業法第一百零六條第三款之罪，公訴人認於本案情形，因電業法第一百
    零六條為刑法竊盜罪之特別規定，依特別法優於普通法之法律競合關係，應依電
    業法第一百零六條處斷云云，容有誤會，併此敘明。又被告與丁○○就上開妨害
    職務上掌管之文書及竊盜未遂等二犯行，彼此間有犯意之聯絡及行為之分擔，均
    為共同正犯。被告庚○○所犯前開二罪，有方法結果之牽連關係，應依刑法第五
    十五條之規定，從較重之刑法第一百三十八條之罪處斷。爰審酌被告庚○○前無
    不良素行紀錄，有臺灣高等法院被告全國前案紀錄表及臺灣臺中地方法院檢察署
    刑案資料查註紀錄表各一份附卷可參，被告因一時貪念而犯本罪，及本件犯罪目
    的、手段、犯罪情節、犯罪所生之危害及被告犯後坦承犯行，態度良好，且深表
    悔悟，並提供其所知之相關線索供本院參酌，致使本院得以查明本案真正之共犯
    為丁○○等一切情狀，量處如主文所示之刑，並諭知易科罰金之折算標準。末查
    ，被告前未曾受有期徒刑以上刑之宣告，有上開前案紀錄表在卷可憑，被告因一
    時貪念、糊塗失慮致犯本罪，本院認其歷經本案偵審程序及罪刑之宣告，當知所
    警惕而應無再犯之虞，因認所宣告之刑以暫不執行為適當，爰併予宣告緩刑二年
    ，以啟自新，用觀其後效。
三、末查被告行為後，刑法第四十一條業已於民國九十年一月十日修正公布，並於同
    年月十二日生效，比較新法即修正後刑法第四十一條第一項前段規定「犯最重本
    刑為五年以下有期徒刑以下之刑之罪，而受六個月以下有期徒刑或拘役之宣告，
    因身體、教育、職業、家庭之關係或其他正當事由，執行顯有困難者，得以一元
    以上三元以下折算一日，易科罰金」與舊法即修正前刑法第四十一條規定「犯最
    重本刑為三年以下有期徒刑以下之刑之罪，而受六月以下有期徒刑或拘役之宣告
    ，因身體、教育、職業或家庭之關係，執行顯有困難者，得以一元以上三元以下
    折算一日，易科罰金」之結果，新法就被告得予易科罰金之規定，顯然較有利於
    被告，是依刑法第二條第一項前段之規定，自應適用裁判時之法律即修正後刑法
    第四十一條第一項前段之規定，併此敘明。
乙、被告辛○○部分：
一、公訴意旨略以：被告辛○○於八十八年十一月二十四日下午二時許，駕駛向乙○○所借用之車牌號碼Ｄ七–九九三九號自小客車前往上址「國協冷凍食品行」向
    該行負責人即共同被告庚○○遊說改裝電錶可以節省電費三分之一以上云云，而
    徵得共同被告庚○○同意，二人共同意圖為自己不法之所有，由被告辛○○著手
    改裝設置在該行前之00000000號電錶內計量器之齒輪，並致使其失效不
    準，且破壞台電公司第Ｚ000000000號及Ｚ000000000號封印
    鎖，因認被告辛○○涉與共同被告庚○○共犯刑法第一百三十八條（公訴人漏引
    此部分起訴法條，惟起訴事實已敘及，詳如前述）、第三百二十條（起訴書誤載
    為第三百二十一條）、第三百二十三條及電業法第一百零六條等罪嫌云云。
二、公訴意旨認被告辛○○涉犯前開犯行，無非以右揭事實，業經共同被告庚○○供
    述向其遊說改裝電錶之人係被告辛○○無誤，且證人乙○○亦供稱八十八年十一
    月二十四日下午四時許，其所有上開車號Ｄ七–九九三九號自小客車正借與被告
    辛○○使用等情在卷，復經證人丙○○及己○○供述綦詳，此外，並扣有已改裝
    台電電錶一組及現場照片四幀附卷可稽，為其論據。
三、按犯罪事實應依證據認定之，無證據不得推定其犯罪事實，刑事訴訟法第一百五
    十四條定有明文。訊據被告辛○○堅決否認有公訴人所指前揭犯行，辯稱：本案
    案發後，戊○○即要伊出來幫他爸爸丁○○扛罪，並談妥將給付伊報酬新台幣（
    下同）五十萬元，至大甲派出所認罪時，先給付十萬元，嗣戊○○並陪同伊至大
    甲派出所作筆錄，但因後來戊○○並未依原本之承諾付款，故伊不願再幫丁○○
    扛罪等語。經查，證人乙○○於本院審理時已證稱其確係將車子借與丁○○等語
    屬實，而證人丁○○亦坦承：案發當天係伊駕駛向乙○○借用之車子至國協冷凍
    食品行，電錶係伊改裝的等情明確，參以證人即大甲派出所警員石文正亦結證稱
    ：八十八年十一月二十九日作筆錄時，原聯絡乙○○到案說明，但被告辛○○卻
    突然到案，當時戊○○並一直陪同被告辛○○在場作筆錄等詞，且證人即當初開
    車搭載戊○○及被告辛○○至大甲派出所制作筆錄之甲○○亦證陳：當天伊確實
    載戊○○及辛○○至大甲派出所接受調查詢問，戊○○並稱他跟著，他比較放心
    等語，而證人即共同被告庚○○亦證述：當初被告辛○○曾一直作勢比他自己，
    意思係要伊指認他即為改裝本案電錶之人等情綦詳，是以上開證詞彼此參觀互證
    ，足徵台電公司上開電錶確由丁○○改裝，本案犯行為丁○○所為，被告辛○○
    僅係貪圖五十萬元之不法報酬，始受戊○○教唆而決意出面頂替丁○○受刑事追
    訴，圖使丁○○逃避本件刑罰，是被告辛○○所為上開辯詞，應可採信。綜上所
    述，被告辛○○既未與共同被告庚○○共犯本案犯行，依法自應為無罪之諭知。
四、併辦意旨（臺灣南投地方法院檢察署九十年度偵緝字第九、十號）另以：被告辛○○另有竊取自用小客車、機車及大貨車之行為，因認被告涉犯竊盜罪嫌，而與
    本案有連續犯之裁判上一罪關係云云。惟查，本案既經本院諭知無罪，則此併案
    部分與本案即無裁判上一罪關係，依法自應將此部分退回，由臺灣南投地方法院
    檢察署檢察官另行依法處理，併此敘明。
五、至丁○○（男，四十二年五月十二日生，身分證號碼：Ｚ000000000號
    ，住屏東縣新園鄉○○村○○路九九七號之十五）其人涉犯刑法第一百三十八條
    及同法第三百二十條第三項、第一項等罪嫌；被告辛○○涉犯刑法第一百六十四
    之罪嫌，暨戊○○（男，六十二年十一月五日生，身分證號碼：Ｚ000000
    000號，住屏東縣新園鄉○○村○○路九九七號之十五）涉犯教唆被告辛○○
    犯刑法第一百六十四條之罪嫌，均應由檢察官另行依法偵辦，附此敘明。
據上論斷，應依刑事訴訟法第二百九十九條第一項前段、第三百零一條第一項，刑法
第二十八條、第一百三十八條、第二百二十條第一項、第三百二十條第三項、第一項
、第五十五條、第二條第一項前段、修正後刑法第四十一條第一項前段、第七十四條
第一款，罰金罰鍰提高標準條例第一條前段、第二條，判決如主文。
中      華      民      國     九十     年     六      月      五       日
                                    臺灣臺中地方法院刑事第七庭
                                        法官  吳  美  蒼
右正本證明與原本無異。
如不服本判決，應於送達後十日內向本院提出上訴狀 （須附繕本） ，上訴於台灣高
等法院台中分院。
                                        書記官
中      華      民      國     九十     年     六      月      十三     日
附錄本案論罪科刑法條：
刑法第一百三十八條：
毀棄、損壞或隱匿公務員職務上掌管或委託第三人掌管之文書、圖畫、物品，或致令
不堪用者，處五年以下有期徒刑。
刑法第三百二十條：
意圖為自己或第三人不法之所有，而竊取他人之動產者，為竊盜罪，處五年以下有期
徒刑、拘役或五百元以下罰金。
意圖為自己或第三人不法之利益，而竊佔他人之不動產者，依前項之規定處斷。
前二項之未遂犯罰之。


司法院資訊處製作；財團法人民間司法改革基金會備份。
